【裁判字號】    94,醫,5
【裁判日期】    950811
【裁判案由】    損害賠償
【裁判全文】
臺灣臺中地方法院民事判決  94年度醫字第5號
原      告  丙○○
訴訟代理人  楊淑琍律師
被      告  行政院退除役官兵輔導委員會臺中榮民總醫院
法定代理人  甲○○
被      告  乙○○
共同訴訟代理人  李東炫律師
當事人間損害賠償事件，本院於民國95年7月12日言詞辯論終結
，判決如下：
    主    文
原告之訴及假執行之聲請均駁回。
訴訟費用由原告負擔。
    事實及理由
一、按訴狀送達後，原告不得將原訴變更或追加他訴，但請求之
    基礎事實同一者，不在此限；又被告於訴之變更或追加無異
    議而為本案之言詞辯論者，視為同意變更或追加，民事訴訟
    法第255條第1項第3款及第2項分別定有明文。查原告於起訴
    時係依據民法第184條第1項、第188條第1項、第217條第1、
    2 項、第227條之1、第226條第1項及第224條等規定，請求
    被告2人連帶給付新臺幣（下同）1,216,000元，及自起訴狀
    繕本送達翌日起至清償日止，按週年利率5%計算之利息，嗣
    於訴狀送達被告後，先於94年5月4日，具狀追加依消費者保
    護法（以下簡稱消保法）第7條第1、3項規定，請求被告臺
    中榮總給付上述金額及利息，經該被告無異議而為本案之言
    詞辯論；其後復於95年4月19日具狀追加依民法第184條第2
    項規定，請求被告2人連帶為同上之給付，核其先後各項請
    求，均以其主張被告乙○○為其施行手術過程之違法及過失
    為依據，故請求之基礎事實係屬同一，則原告所為上述訴之
    追加，依前揭規定，均應准許。
二、原告主張：伊於民國90年10月間，因背部酸痛、便祕等症狀
    ，至被告行政院退除役官兵輔導委員會臺中榮民總醫院（以
    下簡稱臺中榮總）求診，經診斷為薦椎惡性腫瘤後，為求慎
    重，復至其他多家醫院求診，多數醫師表示腫瘤長在腰椎之
    情形甚為罕見，必須會診骨科、神經外科及復健科等科室做
    精密評估後，始可決定是否開刀，且因薦椎週邊遍佈神經，
    縱使開刀亦無法將腫瘤挖除乾淨，毋須冒此風險，伊因而對
    是否動此手術猶豫不決，直至92年1月11日再至被告臺中榮
    總就診時，由被告乙○○為伊看診，該被告未會診其他相關
    科室進行詳細評估，即向原告表示必須開刀，並保證可將腫
    瘤挖除乾淨，不會遺留後遺症或使其身體器官喪失機能，致
    伊認為該項病症除手術外無其他治療方式，因而同意於92年
    1月14日由該被告為伊施行腫瘤切除手術（以下簡稱系爭手
    術），詎被告乙○○於進行該手術之過程中，竟出於過失，
    誤將伊之椎板切除，本應切除之腫瘤卻未予切除，致使伊於
    術後發生雙下肢無力，左腳肌肉萎縮等情形，需拄拐杖始得
    行走，且排便功能由原本僅為便祕，惡化至無法自行排便，
    需靠吃瀉藥、用手挖、灌腸等方式始能排便，經大腸直腸科
    專科醫師診斷後表示：此係因手術傷及神經，復原無望，建
    議伊換置人工肛門；伊長期受此等病痛所累，竟罹患憂鬱症
    ，身體及精神上之痛苦難以言喻。被告乙○○為專科醫師，
    卻在對原告施行系爭手術前，未向原告充分告知該項手術之
    風險及術後可能產生之後遺症、併發症或其他不利之副作用
    ，於手術進行中又未注意一切醫療細節，因過失而未將腫瘤
    切除，反誤將原告之椎板切除，造成原告術後併發嚴重之其
    他症狀，自有違反醫療法上所定告知義務及因過失不法侵害
    伊權利之情事，爰依民法第184條第1項、第2項、第227條第
    1項、第227條之1、第226條之規定，請求被告乙○○就伊所
    受下列損害負賠償責任：
  (一)工作收入損失：伊於接受系爭手術前原本從事賣麵、打零工
    及婚姻介紹等工作，每月收入約新臺幣（下同）18,000元，
    於手術後因發生不良於行及無法排便等症狀，長達1年無法
    工作，減少之工作收入達216,000元，應由被告乙○○負賠
    償責任。
  (二)非財產上之損害賠償：伊因被告乙○○於施行系爭手術前未
    盡告知義務及手術進行中之過失行為，精神上受有莫大痛苦
    ，故請求該被告賠償伊精神慰撫金1,000,000元。
    再者，被告臺中榮總於被告乙○○在92年1月間為伊施行手
    術時，為被告乙○○之僱用人，是被告臺中榮總應依民法第
    188條第1項及第224條規定，與被告乙○○就伊所受上述損
    害連帶負賠償責任，另被告臺中榮總對至其醫院就醫之原告
    未能提供完善之醫療服務，致原告受有上述損害，原告併得
    本於消保法第7條第1、3項規定請求被告臺中榮總賠償，並
    聲明：被告應連帶給付原告1,216,000元，及自起訴狀繕本
    送達之翌日起至清償日止，依週年利率5%計算之利息；願供
    擔保，請准宣告假執行。
三、被告抗辯：原告在被告乙○○為其施行系爭手術之9年前，
    即主訴有背痛、左腿無力，甚至外左、右陰部麻木等病徵，
    且於80年10月24日即已得知罹患大型多葉骨已破壞的薦椎骨
    區腫瘤，亦曾前往中國以白花蛇香草治療，因無法治癒始回
    臺灣求診，在由被告乙○○診斷前，亦曾有骨科醫師建議其
    應開刀。又被告乙○○在為原告施行系爭手術前，已明確告
    知原告：該項手術最困難之處，在於原告薦椎處之腫瘤周圍
    遍佈神經，且該腫瘤已壓迫到大腸與膀胱；於進行手術時，
    亦極為小心，避免傷害薦椎神經、大腸及膀胱，導致大小便
    自傷口流出來造成污染，或使原告產生完全失禁之重大傷害
    ；且因腫瘤有出血情形，對原告輸血達2600cc，故基於以上
    因素，乃決定只切除左側之腫瘤。至被告乙○○於系爭手術
    中為原告切除部分椎板，與切開皮膚及分離開軟組織等，同
    為進行切除腫瘤前必要且合理之程序；另依原告於接受系爭
    手術前後接受MRI核磁共振掃瞄之檢查報告可知，被告乙○
    ○為其施行之系爭手術，已將其體內腫瘤切除約3/4。況被
    告乙○○於進行系爭手術後，亦建議原告進行放射線治療，
    評估術後病況與對手術之滿意度後，再決定是否切除右側腫
    瘤，故該被告於手術前後，對原告皆已善盡告知義務，其醫
    療作為亦均符合醫學知識及現行醫療常規。至於原告主張其
    於接受系爭手術後雙腿無力，係以行政院衛生署臺中醫院於
    其接受系爭手術後1年10個月開具之診斷證明書為依據，不
    足以證明其所稱下肢無力之情形，確係因被告乙○○施行系
    爭手術所致，故被告乙○○並無侵害原告之權利，或對原告
    有不完全給付之情形，其對原告自無庸負賠償責任，被告臺
    中榮總因而亦無須依民法第188條及第224條等規定，與被告
    乙○○對原告負連帶賠償責任，是原告訴請被告2人應連帶
    賠償其所受損害，並無理由；又醫療行為並非消保法所規定
    之商品或服務，則原告另依消保法第7條第1、3項規定，請
    求被告臺中榮總賠償損害，亦非有據等語，並聲明：駁回原
    告之訴及假執行之聲請；如受不利之判決，願供擔保，請准
    免予假執行。
四、原告主張：伊於92年1月間至被告臺中榮總就診，並於同年
    14日，由當時受僱於被告臺中榮總之被告乙○○為伊施行系
    爭手術一事，為被告所不爭執，堪信為真實。至原告另主張
    ：被告乙○○於進行該手術前未善盡告知義務，一再向其保
    證可切除腫瘤而無後遺症，致伊認為該項病症除手術外無其
    他治療方式，因而同意接受系爭手術，惟於手術進行中，又
    因過失，誤將其椎板切除，而未切除腫瘤，致使其術後雙腿
    無力且無法自行排便，故被告2人對其所受損害應連帶負賠
    償責任等語，為被告所否認，並以前揭情詞置辯，則本件應
    審究者，厥為：
  (一)被告乙○○為原告施行系爭手術過程有無過失？
  (二)被告是否違反醫療法及醫師法規定之說明與告知義務？
  (三)被告臺中榮總就其與原告所訂醫療契約，有無債務不履行之
    情事？
  (四)原告依據消保法第7條第1、3項規定請求被告臺中榮總賠償
    損害，有無理由？
    茲分別論述如下：
  (一)首按民法第184條第1項前段所定侵權行為損害賠償請求權，
    必須行為人以出於故意或過失之行為，不法侵害他人之權利
    者，始能成立。原告雖主張：被告乙○○未會同其他科室醫
    師詳細評估原告身體狀況即貿然施行系爭手術，且於手術過
    程中，未將本應切除之腫瘤切除，竟將其椎板切除，復導致
    其在術後出現下肢無力及無法排便之情形，顯有疏失等語，
    惟為被告所否認，經查：
  1.原告於接受系爭手術前1日之92年1月13日接受MRI核磁共振
    掃描時，其薦椎骨區之腫瘤大小為9×7.5×6.6(CM)，於接
    受手術後之同年4月24日再接受核磁共振掃瞄檢查結果，其
    腫瘤大小則為7×5×7(CM)等情，為兩造所共認，復有檢查
    報告2份附卷可稽，足見被告乙○○為原告實施系爭手術時
    ，確曾將原告體內約2×0.5×1(CM)大小之部分腫瘤切除，
    原告所稱該被告進行手術時未切除腫瘤等語，即與事實不符
    。至於被告乙○○就其未將原告薦椎部位之腫瘤於系爭手術
    中全部切除之原因，係以：系爭手術最困難之處，在於原告
    薦椎處之腫瘤周圍遍佈神經，且該腫瘤已壓迫到大腸與膀胱
    ；伊為避免傷害原告之薦椎神經、大腸及膀胱，乃決定只切
    除左側之腫瘤，未切除全部之腫瘤等語，資為抗辯，核其所
    辯上情，與行政院衛生署醫事審議委員會受本院囑託鑑定後
    ，認為：原告「罹患之脊椎腫瘤相當大，而且會與神經組織
    混含在一起，手術時再怎麼小心，都有可能傷害到神經，所
    以這種手術本身就存在著神經受損的可能性，對於這種腫瘤
    ，手術的目標是在不傷害神經的前提下盡量將腫瘤切除，但
    是事實上，手術中不容易將腫瘤及神經作區隔，因此不容易
    將腫瘤全部或大部分切除，有時候只能將腫瘤做局部切除，
    所以這樣的手術治療不一定能使病症好轉或痊癒，但可延緩
    病症的惡化」、「王醫師（按即被告乙○○）為病人（按即
    原告）施行手術，在不傷害神經的前提下將腫瘤盡量切除」
    等情（參見卷附行政院衛生署95年3月6日衛署醫字第095020
    07422號函所附該署醫事審議委員會第0000000號鑑定書）相
    符，應堪採信，是以被告乙○○於施行系爭手術時，係為免
    傷及原告體內腫瘤附近之神精與器官，致使大小便流出造成
    原告身體受污染，導致原告遭受更大傷害起見，始決定僅切
    除部分腫瘤。被告乙○○另就其在系爭手術進行過程中，何
    以切除原告之椎板一節，陳稱：切除腫瘤前必須先切開皮膚
    ，分離開肌肉等軟組織及切除一些脊椎板，否則無法進行腫
    瘤之挖除，故切除一些椎板為進行系爭手術之必要及合理程
    序等語，參諸行政院醫事審議委員會前開鑑定報告，在衡酌
    原告接受該手術前後之身體狀況後，認為：「病人在手術後
    的狀況與手術前相比大致相同，顯示未造成神經傷害。整體
    而言，王醫師為病人施行手術之過程，並無疏失」，顯見被
    告乙○○在進行該項手術時所採取前述局部切除腫瘤及切除
    部份椎板以利腫瘤切除等方式，應合於一般手術常規，是被
    告乙○○抗辯其為原告施行系爭手術之際，實施之醫療行為
    並無過失，應可採信，原告主張被告乙○○施行系爭手術之
    過程有疏失云云，即非可採。原告固主張：前揭鑑定書未載
    明審查醫師之姓名、學經歷、資格及職稱為何，無從判斷審
    查醫師是否具有鑑定所需之特別學識能力，且該鑑定報告僅
    憑原告在接受系爭手術後第8至10天3日病歷，並依據受鑑定
    對象即被告乙○○於系爭手術後為原告進行之肌力測試結果
    ，認原告於手術前後之肌力與排便狀況「大致相同」，即遽
    論被告乙○○施行系爭手術之過程無過失，實屬率斷，故該
    鑑定書不具證據能力與證據力，並聲請囑託其他鑑定單位鑑
    定等語。惟查，行政院衛生署醫事審議委員會係依醫療法第
    73條規定所設立，依行政院衛生署醫事審議委員會組織規程
    第4條第3項、第4項、第5項規定：「醫事鑑定小組置委員21
    人至27人，並以1人為召集人，除由署長就本會委員指定兼
    任外，並就其他醫療專家聘兼之；其聘期與本會委員相同。
    醫事鑑定小組得依鑑定案件性質，分組召開會議。醫事鑑定
    小組分組委員至少應有1/3以上為法律專家或社會人士」，
    足見該委員會採委員制，於受理個案鑑定時，再依個案醫療
    專業需求，委聘非受鑑定醫院之其他醫療專家，及其他法律
    專家或社會人士成為鑑定委員參與鑑定，上述鑑定書既經行
    政院衛生署醫事審議委員會函送本院，自係由該委員會依前
    揭組織規程之規定組成之鑑定小組，就被告乙○○施行系爭
    手術過程有無疏失一事進行鑑定後作成之結論，故自具有證
    據力；且本院係依原告之聲請，囑託行政院衛生署醫事審議
    委員會就系爭手術過程有無疏失進行鑑定，則原告對於該審
    議委員會組織醫事鑑定小組之方式及成員之資格等情，必當
    有所知悉，現卻以該鑑定書內未記載鑑定委員之姓名及學經
    歷等資料，否定該鑑定書之證據適格，實難採憑。再者，原
    告亦聲請本院將被告臺中榮總所提、原告在該醫院就診之所
    有病歷送交行政院衛生署醫事審議委員會作為鑑定之參考，
    且其在該審議委員會回覆本院前開鑑定結果前，從未就被告
    提供上述病歷記載內容之真實性加以爭執，其於嗣後始以該
    鑑定內容所依據之資料未盡正確為由，主張該鑑定結論不足
    採信，並聲請另囑託其他鑑定單位進行鑑定，難認有充份理
    由，其此項調查證據之聲請核無必要，附此敘明。
  2.次查，原告於接受系爭手術前即因便祕、排便不順而至中山
    醫學大學附設醫院、澄清綜合醫院求診；且其於手術前之92
    年1月7日至林新醫院神經外科求診時，經體檢發現其雙下肢
    無力（Weakness of bilateral lower legs）等情，有中山
    醫學大學94年4月12日中山醫九四川博法字第九四０四六六
    號函檢附之原告90年5月31日及同年6月7日病歷影本、澄清
    綜合醫院中港分院94年4月14日澄敬字第942202號函檢附之
    原告90年12月31日病歷影本，及林新醫院94年4月8日（94）
    林醫仁字第153號函檢附之出院病歷摘要影本各1份附卷可稽
    ；另原告於同年月12日於被告臺中榮總接受病理檢查結果，
    其左腿無力，運動力量為4級，則有被告臺中榮總提出之原
    告病歷資料存卷供參。然依據卷附原告於接受系爭手術後約
    1週至10日之間，即92年l月21日、23日及24日之病歷所載：
    「扶持下病人可下床到廁所解小便」、「再灌腸數日，使宿
    便乾淨」、「standing:ok, sit:ok, walk；impro ved」、
    「MP:grade 5,right,grade 4+,left」及「stand well」等
    情觀之，其於此時已能站立、坐、自行小便，左下肢肌力為
    4級，右下肢肢力為5級，走路的狀況有進步，在家人幫忙下
    可使用助行器下床上廁所，但仍有便秘，須灌腸來幫忙排便
    等情，是原告於甫接受系爭手術後約1、2星期之排便情形及
    左腿肢力級數，與手術前相較並無差異，原告主張其於術後
    出現排便不通及下肢無力之情形，係被告乙○○於進行手術
    過程中之過失所導致，難認有據。至原告另提出之行政院衛
    生署臺中醫院於93年11月12日所出具診斷證明書內，雖記載
    原告之雙腿無力等語，惟該份文書開立之時間，距離原告接
    受系爭手術之時已有1年10個月之久，實難僅憑此該項書證
    ，即認原告下肢無力之情形，係被告乙○○施行系爭手術不
    當所致。另原告雖一再陳稱：其於接受系爭手術後出現無法
    自然排便，須導尿始能小便，且全身疼痛、整夜難眠等症狀
    ，聽大腸直腸科及復健科醫師表示：是手術傷到神經等語，
    惟被告乙○○堅決否認系爭手術曾傷及原告之神經，且原告
    此部分主張，與上開鑑定結果認為：原告在接受系爭手術後
    之狀況與手術前相比大致相同，顯示未造成神經傷害等情，
    亦不相符，尚難遽予採信。況原告既云其係經其他醫師告知
    被告乙○○實施系爭手術時不慎傷及其神經，然其自提出本
    件訴訟迄今長達1年餘，始終未能具體指明提供其此項訊息
    者為何人以供查證，自難以其片面陳述即為對被告乙○○不
    利之認定。
  3.再查，依原告自承其於接受系爭手術前係自行駕車至被告臺
    中榮總醫院，且於開刀前曾向護士請假外出散步等語，及上
    開鑑定報告認為：原告於92年1月14日接受系爭手術前之身
    體情況良好，可接受系爭手術等情綜合研判，被告乙○○應
    係在原告身體適宜進行手術之狀況下，為原告施行系爭手術
    。又系爭手術進行當時有效施行之93年4月28日修正前醫療
    法（以下簡稱舊醫療法）第四章與91年1月16日修正公布之
    醫師法第三章，分別就醫療機構與醫師從事醫療行為時應遵
    守之規範及應盡之義務詳為規定，惟其中並未強制規定：醫
    療機構或醫師在進行特定手術前，必須與其他科別之醫師會
    診，是以手術前有無會診之必要，應由醫師斟酌不同個案之
    情形而作決定，從而自難因被告乙○○於進行系爭手術前，
    未與其他科別之醫師會診，即遽認其有違反醫療常規之過失
    ，是原告主張被告乙○○未會同他科醫師詳為評估進行系爭
    手術之妥當性，即逕行決定實施該項手術，顯有疏失，亦非
    可採。
  4.綜上，被告乙○○係在原告身體狀況適合接受系爭手術之情
    形下，為原告施行該項手術，且其為避免傷及原告之神經與
    腫瘤附近之其他器官，僅採取局部切除腫瘤之手術方式，並
    無失當之處，且原告在手術完畢初期之肢力及排便情況與手
    術前相較，並無明顯差異，從而自難認被告乙○○為原告施
    行系爭手術有何過失，則原告以被告乙○○過失不法侵害其
    權利為由，請求該被告賠償損害，即非有據。
  5.又民法第188條第1項前段「受僱人因執行職務，不法侵害他
    人之權利者，由僱用人與行為人連帶負損害賠償責任」所定
    僱用人之賠償責任，係以受僱人於執行職務時有不法侵害他
    人權利之行為，為其前提。被告乙○○於施行系爭手術之過
    程，既無因過失不法侵害原告權利之情事，則該被告當時之
    僱用人即臺中榮總自無庸依前揭規定負連帶賠償責任，是原
    告請求被告臺中榮總應與被告王有知連帶賠償其所受損害，
    亦無理由。
  (二)再按民法第184條第2項所定損害賠償請求權，係以違反保護
    他人之法律，致生損害於他人為要件。原告另主張：伊係因
    被告乙○○表示其薦椎部位之腫瘤必須開刀挖除，並對伊保
    證可將腫瘤挖除乾淨，不會遺留後遺症或使伊身體器官喪失
    機能，致伊認為該項病症除手術外無其他治療方式，始同意
    接受系爭手術，是被告臺中榮總及乙○○分別違反舊醫療法
    第46條第1項「又醫院實施手術時，應取得病人或其配偶、
    親屬或關係人之同意，簽具手術同意書及麻醉同意書；在簽
    具之前，醫師應向其本人或配偶、親屬或關係人說明手術原
    因，手術成功率或可能發生之併發症及危險，在其同意下，
    始得為之。但如情況緊急，不在此限」及醫師法第12之1條
    「醫師診治病人時，應向病人或其家屬告知其病情、治療方
    針、處置、用藥、預後情形及可能之不良反應」等保護他人
    之法律，應依前引民法規定對原告負賠償責任，亦為被告所
    否認，是本件繼之應審酌者為：被告有無違反上述舊醫療法
    及醫師法規定之說明義務？經查：
  1.依原告在被告臺中榮總留存之93年1月13日病歷記錄所載：
    「1.向病患及其親友解釋今天MRI的結果，在薦椎有一個很
    大的腫瘤，可能是非良性的脊索瘤，已侵犯骨盆腔，若不開
    刀，腫瘤可能繼續長大，嚴重壓迫神經。2.解釋手術過程最
    困難的部份是在拿腫瘤的過程中，我們會儘量小心不要去傷
    到薦神經，但最怕的tumor和nerve mix在一起，會難以分辨
    ，故難免有技術上的困難，病患表示了解。3.手術過程中，
    原則上先儘量保持薦神經，也會儘量將壓迫神經、腸子的腫
    瘤視情況給予切除。4.解釋預期的術後恢復期」等情觀之，
    被告乙○○已將何以必須施行系爭手術之原因、系爭手術之
    困難度與實施過程中可能發生之危險，及其對於該項手術應
    如何進行之預定構想告知原告，且原告自承其在手術前1晚
    ，曾聽取被告乙○○之說明，並向該被告詢問問題長達2小
    時後，方同意由該被告為其實施系爭手術，足見被告乙○○
    在進行系爭手術前，曾對原告為上述事項之說明與告知，經
    取得原告本人同意後，始為原告施行該手術，此與舊醫療法
    第46條第1項及醫師法第12之1條規定尚無違背。
  2.次查，依卷附原告所不爭執、由其於92年1月13日親自簽署
    之「台中榮民總醫院脊髓手術說明書」所載：「丙○○因患
    薦椎腫瘤，經乙○○醫師說明病情後，了解宜需手術治療而
    達到健癒效果，也了解下列可能發生之危險性及併發症，仍
    請醫師盡力手術。一、手術進行中，可能因為疾病的變化，
    麻醉的因素或身體器官如心、肺、腎．．．等的狀況，而導
    致生命危險或死亡。二、手術可能不能達到預定目標，如不
    能完全移除病灶。或者未能達成脊椎復位，穩定脊椎。亦可
    能引發傷口發炎，手術後出血，神經機能障礙，如呼吸困難
    ，肢體癱瘓，大小便失禁．．．等等。患者或家屬對以上說
    明如有疑問，請於立同意書前詢問有關醫師」等語觀之，被
    告乙○○就系爭手術未必能達到預定目標，且有發生上述風
    險及併發症之可能一節，已於術前向原告說明，是原告指稱
    被告乙○○向其保證系爭手術必可將其體內腫瘤清除乾淨，
    不會有後遺症云云是否屬實，甚值存疑。
  3.復查，證人即原告友人丁○○於本院95年5月23日言詞辯論
    期日到庭時結證稱：原告於92年1月份，因腰部長了腫瘤，
    且有點便秘，因而身體不舒服，前往臺中榮總，當時是由被
    告乙○○為原告看診，後來原告被告知要住院，伊遂陪同原
    告一起去醫院，被告乙○○於住院期間，一直告訴原告：要
    把腫瘤挖出來救原告的命，必須要動手術才可以，原告一直
    沒有同意，後來被告乙○○請伊、原告及原告的弟弟到護理
    站，打開電腦顯示原告身體內腫瘤部分的片子，又打開抽屜
    比喻說腫瘤在身體裡，像抽屜裝滿東西，會不舒服，必須要
    把它拿出來，當時我問被告乙○○，腫瘤那麼大，如果挖除
    ，身體不是會有一個很大的洞，被告乙○○說，手術動完後
    ，會長出東西來「鈣化」（此係證人證言之同音字），而且
    腫瘤挖乾淨，排便就會通順，伊聽被告乙○○這樣說，才跟
    原告的弟弟遊說原告，如果動這個手術能達成被告乙○○所
    說的效果，就應該去做。後來原告就簽手術同意書。被告乙
    ○○並未保證手術不會挖到週邊的神經，而且不會喪失週邊
    器官的機能等語，一則可證實被告乙○○為原告施行系爭手
    術前，確無向原告擔保該手術絕不致發生後遺症或不致使原
    告身體器官喪失機能；再則，參諸被告抗辯：原告體內之上
    開大型腫瘤係位於薦椎骨體與骨盆腔之後方，薦椎骨為骨體
    與神經相鄰之處，骨盆腔後方的中央則有大腸與直腸，前面
    有子宮與膀胱，兩旁有輸尿管，故腫瘤若繼續長大，會導致
    原告坐立困難、走路癱瘓、大腸排便阻塞、腹脹及不能進食
    、營養不良，自體免疫出現問題及敏感、小便失禁、腎水腫
    與衰竭等，以漸進方式對原告之身體甚至生命造成危害；若
    是惡性腫瘤，則危及生命之時間將更迅速等情，業據其提出
    醫學著作「Surgical Pathology of the Nervous System
    and Its Coverings」（神經系統的外科病理學）第508、
    509頁影本作為佐證，是原告薦椎部位之腫瘤若未切除，確
    有可能對其生命構成威脅，則被告乙○○對原告所稱：將腫
    瘤挖出始能救原告之命等情，係有其醫學研究上之根據；至
    其另對原告提及「腫瘤挖乾淨，排便就會通順」等語，亦明
    白指出原告排便不順之症狀，乃在薦椎部位腫瘤挖除乾淨之
    情況下始可排除，並非向原告承諾系爭手術必可使原告排便
    不順之問題不復存在，是以上述證人之證言，亦不足以證明
    被告乙○○為原告施行系爭手術前，有何違反告知及說明義
    務之情事。
  4.末按前引醫師法第12之1條規定：醫師診治病人時，應向病
    人或其家屬告知之「治療方針」，解釋上固應包括各種替代
    性治療方法之告知。然被告另抗辯：依原告在住入被告臺中
    榮總醫院後、接受系爭手術前之病歷所載，原告薦椎部位之
    腫瘤為脊索瘤，放射治療與化學治療對之並無效果，僅得作
    為輔助治療之方式等情，有其提出由臺灣外科醫學會策劃、
    李俊仁主編之著作「實用外科學總論」第21章腫瘤外科部分
    之前言所述：幾乎2/3之癌症病人是經由外科手術治療而痊
    癒，然其中僅30%能單純以手術方式治癒，另外70%之病人在
    手術當時可能已有癌症轉移的存在，必須輔以其他治療方式
    ，如放射線治療、化學治療、荷爾蒙及免疫治療等，才能提
    高成功率；美國癌症醫學會於西元1999年發表之論文「The
    Surgical Management of Sacrococcygeal Chordoma」（薦
    尾脊索瘤的外科治療）中所述：Because chordoma has
    poor sensitivity to rediotherapy and chemotherapy,it
    mainly is treated by surgery」（因為放射治療及化學治
    療對脊索瘤之治療效果低，脊索瘤主要是以外科手術治療）
    ；及國家衛生發展研究院於西元2004年10月出版之「腦瘤之
    診斷與治療共識」第16頁至18頁所述：外科手術是腦瘤的主
    要治療方式，通常外科醫師會儘量切除腦瘤，但若腦瘤與重
    要功能性腦組織相連或靠近時，外科醫師只能在安全性的考
    量下盡力拿掉部分腫瘤，部分切除可減少腫瘤體積而降低腦
    壓，並有助於後續的放射治療或化學治療等意見為憑，是被
    告所辯上情確有其醫學研究及實證上之根據，應堪採信。放
    射線治療與化學治療等方式，就原告罹患之脊索瘤而言，既
    僅屬輔助性之治療方式，不具備替代手術治療之功效，則自
    無從因被告乙○○於施行系爭手術前，未對原告提及放射線
    治療或化學治療之方法，即遽認該被告未盡醫療法第12之1
    條所定告知病患治療方針之義務。
  5.綜上，本件既無證據證明被告有違反上述舊醫療法及醫師法
    所定說明與告知義務之情事，原告主張被告有違反該等保護
    他人之法律規定，應依民法第184條第2項及第188條第1項前
    段規定對其連帶負責賠償，亦乏依據。
  (三)再按因可歸責於債務人之事由，致為不完全給付者，債權人
    得依關於給付遲延或給付不能之規定行使其權利；債務人因
    債務不履行，致債權人之人格權受侵害者，準用第192條至
    第195條及第197條之規定，負損害賠償責任；又債務人之代
    理人或使用人，關於債之履行有故意或過失時，債務人應與
    自己之故意或過失負同一責任。但當事人另有訂定者，不在
    此限，民法第227條、第227條之1及第224條分別規定甚明。
    所謂「不完全給付」，係指債務人已為給付，因可歸責於債
    務人之事由，致未依債務本旨而為給付之情形。原告復主張
    ：被告臺中榮總就原告與其所訂醫療契約，有不完全給付之
    情事，本於上開規定請求被告臺中榮總賠償損害，則被告乙
    ○○當時以被告臺中榮總之使用人身分，履行上述醫療契約
    之過程中，有無可歸責之事由，自為本判決以下應釐清之重
    點。又醫療契約與其他以提供勞務作為一方當事人給付內容
    之契約類型（如委任、僱傭、承攬）相異之處，在於醫療機
    構為病患進行醫療行為之過程中，病患之身體經常出現眾多
    無法預測之變化，故難以民法債編各論針對上述單一型態之
    勞務給付契約類型所作規定加以規範，從而，在探究醫療機
    構就醫療契約之履行有無合於債之本旨時，應特別著重於其
    使用人
    ─即為病患實際進行治療之醫師，是否已針對醫療過程中病
    患發生之種種變化，給予適當之處置，此應先予說明。原告
    固主張：其係因聽取被告乙○○之說明後，認為其薦椎部位
    之腫瘤必可藉由系爭手術完全切除，身體因而恢復健康，始
    同意接受該項手術，然承前所述，被告乙○○並無向原告擔
    保系爭手術必能達到將腫瘤悉數挖除之效果，故尚難僅憑系
    爭手術未符合原告預期之結果，即認被告乙○○為被告臺中
    榮總為原告提供之醫療給付不合於契約本旨。再參諸被告乙
    ○○係因在進行系爭手術之過程中，見原告罹患之脊椎腫瘤
    相當大，且會與神經組織混含在一起，故以不傷害神經為前
    提，盡量切除腫瘤，故其顯已針對原告體內腫瘤之特殊狀況
    而為必要之處置，且此項處置方式經行政院衛生署醫事審議
    委員會肯認並無疏失，亦如前述，是以堪認被告乙○○在為
    原告施行系爭手術過程中，已依原告之病況採取適當之措施
    ，並未怠於盡其醫療上必要之注意義務。是系爭手術雖未如
    原告之意，達成將其體內腫瘤全數切除之結果，惟此一情形
    既非可歸責於被告乙○○，顯見被告臺中榮總之使用人關於
    該醫療契約之履行並無可歸責之處，則原告援引民法第227
    條、第227條之1及第224條等規定，請求被告2人對其應連帶
    負擔債務不履行之損害賠償責任，顯於法不合。
  (四)末按消保法第1條第1項規定「為保護消費者權益，促進國民
    消費生活安全，提昇國民消費生活品質，特制定本法。」，
    此為消保法就該法之立法目的所為之明文規定，是為法律條
    文之解釋時，即應以此明定之立法目的為其解釋之範圍。在
    消保法中之商品無過失責任制度，由於消費者無論如何提高
    注意度，也無法有效防止損害之發生，是藉由無過失責任制
    度之適用，迫使製造商擔負較重之責任，換言之，製造商在
    出售危險商品時，會將其所可能賠償之成本計入售價之中，
    亦即將產品危險的訊息導入產品價格之內，帶有分擔危險之
    觀念在內。但就醫療行為，其醫療過程充滿危險性，治療結
    果充滿不確定性，醫師係以專業知識，就病患之病情及身體
    狀況等綜合考量，選擇最適宜之醫療方式進行醫療，若將無
    過失責任適用於醫療行為，醫師為降低危險行為量，將可能
    專以副作用之多寡與輕重，作為其選擇醫療方式之唯一或最
    重要之因素；但為治癒病患起見，有時醫師仍得選擇危險性
    較高之手術，今設若對醫療行為課以無過失責任，醫師為降
    低危險行為量，將傾向選擇較不具危險之藥物控制，而捨棄
    對某些病患較為適宜之手術，此一情形自不能達成消保法第
    1條第1項之立法目的甚明。另相較於種類及特性可能無限之
    消費商品，現代醫療行為就特定疾病之可能治療方式，其實
    相當有限，若藥物控制方式所存在之危險性，經評估仍然高
    於醫師所能承受者，而醫師無從選擇其他醫療方式時；或改
    用較不適宜但危險較小之醫療行為可能被認為有過失時，醫
    師將不免選擇降低危險行為量至其所能承受之程度，換言之
    ，一般醫師為免於訴訟之煩，基於自保之正常心理，寧可採
    取任何消極的、安全的醫療措施，以爭取「100%」之安全，
    更盡其所能，採取防禦性醫療措施，以避免一時疏忽，因而
    未使用全部可能之醫療方法，藉以免除無過失責任。惟如此
    一來，醫療手段之採取，已不再係為救治病人之生命及健康
    ，而在於保護醫療人員安全，申言之，醫師若過度採取防禦
    性醫療措施，必將剝奪真正需要醫療服務病人之治療機會，
    延誤救治之時機，增加無謂醫療資源之浪費，誠非病患與社
    會之福。故醫療行為倘適用消保法無過失責任制度，反而不
    能達成消保法第1條第1項明定之立法目的。從而，應以目的
    性限縮解釋之方式，將醫療行為排除於消保法適用範圍之列
    。是本院認將醫療行為適用於消保法，反而違背該法明定之
    立法目的，是縱文義解釋之最可能外延包括醫療行為在內，
    亦應用目的性限縮方式加以排除。從而，醫療行為即無消保
    法之適用，原告主張依消保法第7條規定，被告臺中榮總應
    負無過失責任云云，亦非有據。
五、綜上所述，被告乙○○為原告施行系爭手術前，已善盡說明
    與告知義務，經原告同意後始進行該手術，且於手術過程中
    採取之措施及處置並無疏失，則原告主張被告乙○○有違反
    告知義務之情事，且為其實施系爭手術時亦有過失，導致其
    於系爭手術後產生下肢無力、無法排便等症狀，自有可歸責
    之事由，該被告對其應依民法第184條第1項前段、第2項、
    第227條及第227條之1規定，負侵權行為損害賠償責任及債
    務不履行之不完全給付賠償責任，被告臺中榮總則應依同法
    第188條及第224條規定，與被告乙○○負連帶賠償責任，自
    無可採。另依本判決事實及理由第四項(四)之說明可知，醫療
    行為並不適用消保法，原告主張被告臺中榮總應依消保法第
    7條第1、3項規定，對其負無過失之賠償責任，亦非有據。
    從而，原告本於侵權行為、債務不履行（不完全給付）之法
    律關係及前引消保法條文規定，請求被告連帶賠償如其聲明
    所示金額之損害，為無理由，應予駁回。原告之訴既經駁回
    ，其假執行之聲請失所附麗，應併予駁回。
六、本件事證已臻明確，兩造其餘攻擊防禦方法，經核均與判決
    結果無影響，爰不分別斟酌論述。被告請求訊問證人即臺中
    榮總醫院醫師楊孟寅，旨欲證明：被告乙○○對原告已否盡
    告知義務一事，惟該醫師既在原告於臺中榮總留存之92年1
    月13日病歷上簽名，且該日病歷之記載內容復為被告所不爭
    執，則上述病歷記錄已足供本院認定被告乙○○對原告曾盡
    告知義務，故無訊問該證人之必要，附此敘明。
七、訴訟費用負擔之依據：民事訴訟法第78條。
中    華    民    國    95    年     8    月    11    日
                  民事第一庭    法  官  鍾啟煒
正本係照原本作成。
如對本判決上訴，須於判決送達後20日內向本院提出上訴狀。
中    華    民    國    95    年     8    月    11    日
                                書記官  張美鶯


司法院資訊處製作；財團法人民間司法改革基金會備份。
